【裁判字號】    97,重上,366
【裁判日期】    980818
【裁判案由】    拆屋還地等
【裁判全文】
臺灣高等法院民事判決                 97年度重上字第366號
上  訴  人  國防部總政治作戰局
法定代理人  乙○○
訴訟代理人  陳君漢律師
            陳玫瑰律師
被  上訴人  甲○○
訴訟代理人  謝曜焜律師
上列當事人間拆屋還地等事件，上訴人對於中華民國97年5月12
日臺灣臺北地方法院96年度重訴字第452號第一審判決提起上訴
，本院於98年8月4日言詞辯論終結，判決如下：
    主  文
上訴駁回。
第二審訴訟費用由上訴人負擔。
    事  實
甲、上訴人方面：
壹、聲明：
一、原判決廢棄。
二、被上訴人應將坐落台北市○○區○○段4小段379地號土地上
    如原判決附圖所示A、B部份之建築物拆除，並騰空返還土地
    予上訴人。
三、被上訴人應給付上訴人新臺幣（以下同）838萬972元，及自
    96年1月1日起至被上訴人拆除前項所示之建物並返還土地之
    日止，按年給付上訴人186萬3355元。
四、上訴人願供擔保，請准宣告假執行。
貳、陳述：除與原判決記載相同者外，補稱略以：
一、劉仲言之配偶死亡，查無繼承人，上訴人與劉仲言間使用借
    貸關係當然消滅。
乙、被上訴人方面：
壹、聲明：
一、駁回上訴。
二、如受不利之判決，被上訴人願供擔保，請准免為假執行。
貳、陳述：與原判決記載者相同。
    理  由
一、
(一)、國防部眷村改建業務原由國防部軍備局辦理，本件由國防部
    軍備局為原告起訴請求。國防部97年1月15日國政軍眷服字
    第097000867號令指示「眷村改建業務回編總政治作戰局辦
    理」，有上開令可稽（見本院卷第12頁）。國防部總政治作
    戰局聲明承受訴訟，核無不合，應予准許。
(二)、上訴人之法定代理人已變更為乙○○，有國防部令可按（見
    本院卷第139頁），其並具狀聲明承受訴訟，亦無不合，應
    予許可。
二、
(一)、上訴人主張：坐落臺北市○○區○○段4小段379地號（重測
    前為台北市松山區○○○段351地號，下稱系爭土地）為中
    華民國所有，上訴人為管理機關，上訴人之前身「 陸軍第
    一營產管理所」，於民國54年間，撥用系爭土地予訴外人劉
    仲言（黃埔軍校二期畢業之軍人）興建眷舍（門牌號碼台北
    市松山區○○○路○段191巷11號，80年6月23日整編前門牌
    碼為台北市松山區○○○路611巷11號，下稱系爭建物）
    。依國軍眷村組織及眷舍管理辦法第73條規定，撥營公地自
    費建築之房屋一律視為營產，於不需使用時應無條件交還。
    惟57年間，劉仲言竟違法將其興建之系爭建物為私權登記（
    松山區○○○段67建號），嗣於80年間再違法贈與被上訴人
    甲○○。系爭建物為公有營產，被上訴人甲○○係因違法登
    記取得建物所有權，且無任何占有系爭土地之合法權源，為
    無權占有。另上訴人與劉仲言間就系爭土地之使用權源，為
    使用借貸關係，劉仲言於80年間將系爭建物所有權移轉登記
    予被上訴人時，即表示不再需用系爭土地，依民法第470條
    第1項規定，上訴人與劉仲言間之借用關係因目的達到而消
    滅，且依國軍眷村組織及眷舍管理辦法第73條第2項「前項
    自費在營公地建築之房舍，于不需使用時應無條件交還各眷
    舍管理單位接管」之規定，劉仲言自應無條件返還系爭土地
    。又劉仲言未經土地管理機關同意，即擅自將房屋所有權移
    轉他人，任令系爭土地轉由他人使用，上訴人亦得依民法第
    472條第2款規定終止使用借貸契約。又劉仲言已於82年12月
    14日死亡，其配偶劉蔣儷華亦已於88年5月16日死亡，查無
    任何繼承人，上訴人亦無從向劉仲言之繼承人終止借用關係
    ，解釋上系爭土地之借用關係於劉蔣儷華死亡時即當然消滅
    ，被上訴人自屬無權占有系爭土地。爰依民法第470條第1項
    、第472條第2款、第4款之規定，終止使用借貸關係，依民
    法第767條規定，請求甲○○應將坐落系爭土地上如附圖A、
    B所示之建築物（依序為貳層建物面積46平方公尺、頂蓋庭
    院及空地面積111平方公尺，合計157平方公尺）拆除，並騰
    空返還土地予上訴人。另依侵權行為、不當得利法律關係，
    及土地法第105條準用第97條規定，請求被上訴人給付回溯
    自上訴人起訴前5年起（即自91年2月1日起）至95年12月31
    日止之損害金，計838萬972元，及自96年1月1日起至被上訴
    人拆除系爭建物，返還土地之日止，按年給付損害金186萬
    3355元。
(二)、被上訴人對其所有系爭建物占用系爭土地之情不爭執，惟否
    認係無權占用，辯以伊係向劉仲言購買系爭建物及土地使用
    權利。上訴人之前身陸軍第一營產管理所56年3月9日簽具之
    被證1同意書內載「右列土地本人同意劉仲言興建國民住宅
    ，使用期限最少15年，並申請建築執照辦理移轉登記，在未
    辦理設定地上權登記前，並同意聲請建物登記」等情，當可
    認為上訴人已同意劉仲言將興建之房屋轉讓予第三人，亦即
    同意劉仲言將系爭土地之占有移轉予第三人，故受讓房屋所
    有權之被上訴人，因使用系爭房屋而占有系爭土地，基於「
    占有連鎖」之法理，被上訴人占有系爭土地即有合法權源。
    又依被證1「土地使用權同意書」記載顯示上訴人當時係以
    「設定地上權」之法效意思，同意劉仲言占有使用，劉仲言
    係以「行使地上權」之意思占有系爭土地，上訴人與劉仲言
    間並無使用借貸關係，上訴人無從依民法第472條規定對劉
    仲言之全體繼承人終止契約。縱認上訴人與劉仲言間係使用
    借貸關係，然上訴人既出具土地使用權同意書予劉仲言，同
    意劉仲言使用系爭土地，且使用期限至少15年，並未約定終
    期，自應推斷上訴人有默許房屋受讓人繼續使用土地，本件
    可類推適用民法第425條第1項法理，上訴人不得任意聲明終
    止該房屋使用基地之法律關係。況上訴人迄未對劉仲言之全
    體繼承人為終止之意思表示，其終止亦不生效力。又上訴人
    本件拆屋還地請求權之行使顯然違反誠信原則，並構成權利
    濫用等語。
(三)、原審為上訴人敗訴之判決，上訴人提起上訴。
三、本件兩造不爭執事項如下述：
(一)、系爭土地（重測前為台北市松山區○○○段351地號）為國
    有，上訴人為管理機關，有土地登記簿謄本可按（見原審卷
    第10頁、177-178頁）。
(二)、上訴人之前身陸軍第一營產管理所於56年3月間出具土地使
    用權同意書予劉仲言，有同意書可按（見原審卷第162頁、
    本院卷第51頁背面）。
(三)、劉仲言於系爭土地上興建建物，占用如附圖A、B所示土地，
    面積合計157平方公尺。其中A部分貳層建物於57年12月10日
    辦理保存登記（一、二層面積各46.15平方公尺）、B部分為
    頂蓋庭院及空地面積111平方公尺。劉仲言於80年4月19日將
    系爭建物所有權及土地使用權出賣予被上訴人，並於80年5
    月14日將系爭建物所有權移轉登記予被上訴人等情，有建物
    登記簿謄本、80.4.19不動產買賣契約書等可按，並有原審
    囑託台北市松山地政事務所派員繪製之複丈成果圖可稽（見
    原審卷第13-15、16頁、132-134頁、123-124頁）。
(四)、劉仲言曾以其興建之台北市松山區○○○路611巷11號（即
    系爭建物整編前門牌號碼）住宅，於58年間向台灣土銀行民
    權分行辦理國民住宅貸款，台灣土地銀行民權分行以70.6.
    17權放字第0439號函知知台北市建成地政事務所，該貸款本
    息已於70年6月16日全部清償，法定抵押權應亦同塗銷等有
    ，有台灣土地銀行民權分行97年11月17日權放字第09700004
    55號函檢附之該行70.6.17權放字第0439號函可按（見本院
    卷第81頁）。
(五)、劉仲言於82年12月14日死亡，其配偶劉蔣儷華於88年5月16
    日死亡，有台北縣中和市戶政事務所97年9月3日北縣中戶字
    第097000 7525號函暨其附件可參（見本院卷第56-68頁）。
四、茲就上訴人之主張審酌如下述：
(一)、劉仲言占有系爭土地之法律關係？
１、上訴人主張劉仲言係依陸軍第一營產管理所54.5.25出具之
    土地使用權證明書及54年5月（未載日期）出具之土地使用
    權證明書使用系爭土地，上訴人與劉仲言間就系爭土地為使
    用借貸關係。被上訴人則謂劉仲言係依陸軍第一營產管理所
    56年3月9日出具之土地使用權同意書，以「行使地上權」之
    意思占有系爭土地。
２、查陸軍第一營產管理所54.5.25出具之土地使用權證明書，
    其內容略謂「茲有李延年、劉璠等69人如附冊擬在本所管理
    …土地面積…興建眷舍列入管理」（見原審卷第12頁），而
    上訴人並未提出該使用證明書之附冊，是尚難認劉仲言係依
    該證明書使用系爭土地。
３、上訴人提出之陸軍第一營產管理所54.5（未載日期）之土地
    使用權證明書，雖載「劉仲言擬在本所管理之台北市○○○
    段351地號土地面積167.50平方公尺（50.76坪）興建眷舍列
    入營管，」（見原審卷第166頁）等情。惟陸軍第一營產管
    理所復於56年3月9日出具土地使用權同意書，該同意書記載
    ：同意劉仲言使用系爭土地興建國民住宅，使用期限最少15
    年，並同意劉仲言申請建築執照辦理建物登記及移轉登記等
    情（見原審卷第162頁），而劉仲言確以其名義辦理系爭建
    物保存登記並於58年間向台灣土地銀行民權分行申辦國民住
    宅貸款，顯然陸軍第一營產管理所於56年已變更其先前之意
    思表示內容，同意劉仲言為申辦興建國民住宅貸款，得以劉
    仲言本人名義申請建築執照，並辦理建物保存登記。上訴人
    謂陸軍第一營產管理所56.3.9出具之同意書僅限於以手寫記
    載之「本同意書僅限於興建國民住宅貸款之用」部分，尚非
    可採。
４、劉仲言與上訴人間使用系爭土地之權源為系爭56.3.9之「土
    地使用權同意書」，上訴人主張上訴人與劉仲言間係使用借
    貸關係應為可採。雖被上訴人以該土地使用權同意書另記載
    「在未辦理設定地上權登記前，並同意聲請建物登記，」謂
    上訴人當時係以「設定地上權」之法效意思，同意劉仲言占
    有使用，劉仲言係以「行使地上權」之意思占有系爭土地云
    云。惟查劉仲言並未就系爭土地辦理地上權登記，且被上訴
    人未提出證據證明劉仲言係以行使地上權之意占有系爭土地
    ，其此部分抗辯尚非可採。
(二)、系爭建物是否為公有財產，被上訴人是否係違法取得建物所
    有權？
１、上訴人主張系爭建物為國軍眷舍，屬公有財產，應列入營產
    列管，被上訴人係因違法登記取得建物所有權。被上訴人抗
    辯伊向劉仲言買受系爭建物及土地使用權。
２、查依陸軍第一營產管理所56.3.9出具之同意書內容，堪認陸
    軍第一營產管理所同意劉仲言為申辦興建國民住宅貸款，得
    以劉仲言自己名義申請建築執照，並辦理建物第一次所有權
    登記，已如上述。而劉仲言既為系爭建物之原始出資建築人
    ，徵得土地管理機關之同意而使用系爭土地，辦理系爭建物
    辦理保存登記，上訴人主張系爭建物為國軍眷舍，屬公有財
    產乙節，自非可採。劉仲言於80年間將系爭建物所有權移轉
    登記予被上訴人，被上訴人即係建物所有權人。
(三)、被上訴人是否係無權占有系爭土地如附圖A、B所示部分土地
    ？
    劉仲言有權使用系爭土地，被上訴人於80年間向劉仲言買受
    系爭建物及系爭土地之使用權。而劉仲言於出售系爭建物時
    ，未經系爭土地管理機關終止與劉仲言間之使用借貸關係，
    則劉仲言之系爭建物占有系爭土地，仍為有權占有，被上訴
    人既一併讓受系爭土地之占有，亦屬有權占有。
(四)、上訴人與劉仲言間之系爭土地使用借貸關係是否已消滅？
１、上訴人得否依民法第470條規定，主張與劉仲言間使用借貸
    關係已消滅？
、上訴人主張劉仲言於80年間將系爭建物所有權移轉登記予被
    上訴人時，即表示不再需用系爭土地，依民法第470條第1項
    規定，上訴人與劉仲言間之借用關係因目的達到而消滅，且
    依國軍眷村組織及眷舍管理辦法第73條第2項「前項自費在
    營公地建築之房舍，于不需使用時應無條件交還各眷舍管理
    單位接管」之規定，劉仲言自應無條件返還系爭土地云云。
、查上訴人前手陸軍第一營產管理所出具之使用同意書，係提
    供系爭土地供劉仲言建築房屋之用，而系爭建物仍堪用，則
    其使用之目的自難認已完畢。上訴人主張劉仲言將系爭建物
    所有權移轉登記予被上訴人時，上訴人與劉仲言間就系爭土
    地之使用目的已完畢乙節，尚難認為可採。且系爭建物已經
    劉仲言保存登記，並非眷舍，上訴人主張依上開國軍眷村組
    織及眷舍管理辦法第73條第2項規定，劉仲言應返還系爭土
    地，亦無可採。
２、上訴人得否依民法第472條第2款、4款規定，主張系爭土地
    之借用關係於劉蔣儷華88.5.16死亡時即當然消滅云云。
、上訴人主張劉仲言未經土地管理機關同意，擅自將房屋所有
    權移轉於他人，任令系爭土地由他人使用；又劉仲言已於82
    年12月14日死亡，上訴人得依民法第472條第2、4款規定，
    終止上訴人與劉仲言間之使用借貸關係，又因查無劉仲言之
    繼承人，上訴人亦無從向劉仲言之繼承人終止借用關係，解
    釋上系爭土地之借用關係於劉蔣儷華88.5.16死亡時即當然
    消滅云云。
、按借用人違反約定或依物之性質而定之使用借用物，或未經
    貸與人同意，允許第三人使用者。或借用人死亡者，貸與人
    得終止契約，民法第472條第2款、第4款固分別定有明文。
    惟查上訴人迄未依法終止上訴人與劉仲言間之使用借貸契約
    ，為上訴人所不爭執。雖上訴人謂劉仲言死亡，查無繼承人
    ，無從向劉仲言之繼承人終止借用關係云云。然查依上訴人
    所述劉仲言於82年12月14日死亡，其繼承人至少有配偶劉蔣
    儷華，劉蔣儷華復於88.5.16死亡，縱依戶籍登記資料無法
    查得其繼承人。惟利害關係人得依民法第1178條第2條規定
    聲請法院選任遺產管理人，上訴人主張因查無繼承人，系爭
    土地之使用借貸關係於劉蔣儷華88.5.16死亡時即當然消滅
    云云，尚非可採。
(五)、被上訴人係受讓上訴人與劉仲言間之使用借貸關係而占有系
    爭土地，上訴人迄未合法終止其與劉仲言間之使用借貸關係
    ，被上訴人自非無權占有系爭土地。從而，上訴人依民法第
     767條規定，請求被上訴人拆屋還地並依侵權行為、不當得
     利等法律關係請求賠償損害或給付不當得利，均難認有理
     由，應予駁回。
五、綜上所述，上訴人依民法第767條規定、侵權行為及不當得
    利等法律關係，請求被上訴人應將系爭建物拆除、騰空返還
    系爭土地，及給付838萬0972元，並自96年1月1日起至被上
    訴人拆除系爭建物、返還土地之日止，按年給付186萬3355
    元，為無理由，不應准許，應予駁回。其假執行之聲請亦失
    所附麗，應併予駁回。原審為上訴人敗訴之判決，及駁回其
    假執行之聲請，並無不合。上訴意旨指摘原判決不當，求予
    廢棄改判，為無理由，應予駁回。
六、本件事證已明，兩造其餘攻擊防禦方法，經核與本判決之結
    果不生影響，爰不一一論述。
七、據上論結，本件上訴為無理由，依民事訴訟法第449條第1項
    、第78條，判決如主文。
中    華    民    國    98    年    8     月    18    日
                    民事第八庭
                        審判長法  官  劉勝吉
                              法  官  連正義
                              法  官  滕允潔
正本係照原本作成。
如不服本判決，應於收受送達後20日內向本院提出上訴書狀，其
未表明上訴理由者，應於提出上訴後20日內向本院補提理由書狀
（均須按他造當事人之人數附繕本）上訴時應提出委任律師或具
有律師資格之人之委任狀；委任有律師資格者，另應附具律師資
格證書及釋明委任人與受任人有民事訴訟法第466條之1第1項但
書或第2項（詳附註）所定關係之釋明文書影本。
中    華    民    國    98    年    8     月    18    日
                              書記官  黃麗玲
附註：
民事訴訟法第466條之1（第1項、第2項）：
對於第二審判決上訴，上訴人應委任律師為訴訟代理人。但上訴
人或其他法定代理人具有律師資格者，不在此限。
上訴人之配偶、三親等內之血親、二親等內之姻親，或上訴人為
法人、中央或地方機關時，其所屬專任人員具有律師資格並經法
院認為適當者，亦得為第三審訴訟代理人。


司法院資訊處製作；財團法人民間司法改革基金會備份。
